ACORDAO-COMPLETO-2298327

ACÓRDÃO 284/2020 ATA 4/2020 - PLENÁRIO

VISTOS, relatados e discutidos estes autos que tratam de consulta acerca da competência e da possibilidade de supressão, sem contrapartida financeira, de direitos conferidos à União por meio de ações de classe especial (golden shares) criadas quando da desestatização de companhias federais;
ACORDAM os Ministros do Tribunal de Contas da União, reunidos em Sessão do Plenário, ante as razões expostas pelo revisor, em:
9.1. conhecer da presente consulta, por estarem satisfeitos os requisitos de admissibilidade previstos no art. 264, inciso VI, §§ 1º e 2º, e no art. 265 do Regimento Interno do TCU;
9.2. nos termos do art. 1º, inciso XVII, da Lei 8.443/1992, c/c os arts. 1º, inciso XXV, do Regimento Interno do TCU, 99 e 100 da Resolução-TCU 259/2014, responder ao consulente que:
9.2.1. não existe previsão legal para a extinção de ações de classe especial, tampouco competência definida para quem poderá extinguir esses direitos, de sorte que tal matéria deve ser tratada no âmbito do Poder Legislativo, inclusive com relação a eventual necessidade de compensação financeira à União;
9.2.2. não existe legislação específica que disponha sobre as competências relativas aos direitos específicos relacionados no Parecer PGFN/CAS/960/2017, de modo que tais competências não se incluem entre as atribuições do Ministro de Estado da Fazenda; 
9.3. arquivar o presente processo, nos termos do art. 169, inciso V, do Regimento Interno do TCU, c/c o art. 33 da Resolução-TCU 259/2014.

Consulta acerca da competência e da possibilidade de supressão, sem contrapartida financeira, de direitos conferidos à União por meio de ações de classe especial (golden shares) criadas quando da desestatização de companhias federais.

Inicialmente, registro a qualidade do voto revisor apresentado pelo Ministro Walton Alencar Rodrigues, que, com a competência que lhe é peculiar, contextualizou e enfrentou a matéria relacionada às golden shares. No entanto, alinho-me à proposta apresentada pelo Ministro Vital do Rêgo, acompanhada pelo Ministro José Múcio na sessão plenária de 11/12/2019, a qual julgo que conciliou de forma ponderada as questões mais relevantes submetidas à deliberação desta Corte.
Penso que cabe ao Poder Legislativo decidir sobre eventual supressão de direitos conferidos pelas ações de classe especial, visto que não há previsão legal que discipline especificamente a matéria. Entendimento diverso a esse poderia consistir em afronta ao princípio da separação dos poderes.
Ademais, trazendo à baila a tese contida no parecer da Secretaria-Geral da Mesa da Câmara dos Deputados (peça 44) , quando consideramos que a alienação de empresas estatais deve ser precedida de autorização legislativa, as golden shares, por serem um controle residual do Estado, também devem ter sua extinção submetida ao crivo do Poder Legislativo. Em outras palavras, a autorização legislativa para a desestatização não pode ser dissociada da decisão sobre a supressão dos direitos conferidos pelas golden shares.
De igual forma, perfilho o posicionamento do Ministro Vital do Rêgo no que tange a eventual valor financeiro a ser atribuído às golden shares, no sentido de que o assunto deve ser disciplinado pelo Poder Legislativo. Além disso, corroboro a análise de Sua Excelência de que a finalidade precípua das ações de classe especial não é a auferição de ganhos financeiros, mas sim a garantia dos poderes que justificaram sua criação, nos termos do art. 8º da Lei 9.491/1997.
Por fim, quanto ao último ponto submetido por meio da presente consulta, registro minha concordância com o entendimento comum dos votos de Suas Excelências, de que não há previsão legal para a atuação do Ministro da Fazenda no sentido de suprimir direitos específicos definidos além das disposições de resoluções CND.
	Assim, feitas essas considerações, pedindo vênias por divergir do ilustre Ministro Walton Alencar Rodrigues, reafirmo minha concordância com o eminente Ministro Vital do Rêgo.
TCU, Sala das Sessões Ministro Luciano Brandão Alves de Souza, em 12 de fevereiro de 2020.
Ministro BRUNO DANTAS
Redator

Ministério da Fazenda (extinto).

3. Consulente: Henrique de Campos Meirelles (então Ministro de Estado da Fazenda)

13.1. Ministros presentes: Raimundo Carreiro (na Presidência), Walton Alencar Rodrigues (2º Revisor), José Mucio Monteiro, Ana Arraes, Bruno Dantas e Vital do Rêgo (1º Revisor).
13.2. Ministro com voto vencido: Walton Alencar Rodrigues (2º Revisor).
13.3. Ministros-Substitutos convocados: Marcos Bemquerer Costa e Weder de Oliveira.
13.4. Ministro-Substituto convocado com voto vencido: Marcos Bemquerer Costa.

ACORDAO-COMPLETO-2440430

Acórdão 3151/2020 - Plenário

JOSÉ MUCIO MONTEIRO

Tratam os autos de consulta formulada, em 19/7/2017, pelo Ministro de Estado da Fazenda acerca de alterações nos direitos conferidos à União por meio de ações de classe especial (golden shares) , quando da desestatização de empresas estatais (peça 1) .
	2. Os questionamentos apresentados são:
	a) é possível suprimir direitos conferidos pelas ações de classe especial quando da desestatização de empresas estatais sem contrapartida financeira, e seria o Conselho do Programa de Parcerias de Investimentos (CPPI) a autoridade competente para tanto?
	b) no caso de direitos específicos definidos além das disposições de resoluções do Conselho Nacional de Desestatização (CND) , a competência seria do Ministro de Estado da Fazenda?
	3. Após medidas preliminares, a Secretaria de Macroavaliação Governamental (Semag) obteve informações adicionais sobre as ações de classe especial detidas pela União na Embraer S.A., na Vale S.A. e no IRB Brasil RE S.A. e os poderes que, na opinião do Ministério da Fazenda, não necessitam ser mantidos considerando o contexto atual em que atuam aquelas companhias (peça 17) .
	4. Ao analisar o mérito da matéria, a unidade instrutora assim se posicionou (peças 18 a 20) :
"4. Com relação ao questionamento abordado no item 'a', é de se salientar que não existe previsão legal para a supressão de direitos concedidos por meio de ações de classe especial (golden shares) .
5. O § 7º do art. 17 da Lei 6.404/1976, que dispõe sobre as Sociedades por Ações, apenas prevê a possibilidade de criação da ação de classe especial do ente desestatizante, à qual o estatuto social conferirá poderes específicos, sem fazer menção à possibilidade de extinção dessas ações, bem como dos direitos a elas associados. Transcreve-se a seguir o mencionado dispositivo.
§ 7o Nas companhias objeto de desestatização poderá ser criada ação preferencial de classe especial, de propriedade exclusiva do ente desestatizante, à qual o estatuto social poderá conferir os poderes que especificar, inclusive o poder de veto às deliberações da assembléia-geral nas matérias que especificar.  (Incluído pela Lei nº 10.303, de 2001) 
6. A possibilidade de criação de ações de classe especial também está prevista no art. 8º da Lei 9.491/1997, entretanto, também não consta da referida norma a possibilidade de supressão dos direitos relativo às ações de classe especial. O art. 8º da Lei 9.491/1997 dispõe que:
Art. 8º Sempre que houver razões que justifiquem, a União deterá, direta ou indiretamente, ação de classe especial do capital social da empresa ou instituição financeira objeto da desestatização, que lhe confira poderes especiais em determinadas matérias, as quais deverão ser caracterizadas nos seus estatutos sociais.
 7. Assevere-se que o art. 6º da Lei 9.491/1997 atribui competência ao Conselho Nacional de Desestatização para a criação de ação de classe especial, a ser subscrita pela União, nada dispondo sobre a eliminação dos direitos a elas associados, bem como sobre quem tem competência para extinção dessas ações.
	Art. 6º Compete ao Conselho Nacional de Desestatização:
	(....) 
	d) a criação de ação de classe especial, a ser subscrita pela União;
	(...) 
8. Sendo assim, entende-se não haver previsão legal para a supressão de direitos concedidos pelas ações de classe especial, tampouco norma que defina a autoridade competente para a eliminação desses direitos.
9. No que se refere à possiblidade ou não de contrapartida financeira, é fato que as golden shares estabelecem limites que podem atingir a discricionariedade das decisões da administração da empresa, visto que com essas ações o governo pode exercer seu poder de veto em algumas questões essenciais da sociedade, tais como alterações de controle acionário, bem como em decisões relacionadas à atividade-fim da empresa. Nesse sentido, ante a ingerência estatal, presume-se que empresas estatais que já foram privatizadas, possivelmente, quando da desestatização, tiveram seu valor reduzido em virtude da existência de golden shares, sendo razoável pensar que, com a eventual extinção desses direitos, a empresa tenderá a se valorizar. Nesse sentido, entende-se que, a priori, existem valores associados às golden shares, cuja extinção poderá beneficiar o acionista. 
10. Feitas essas considerações e ante a ausência de previsão legal, entende-se que a matéria objeto desta consulta deva ser discutida no âmbito do Congresso Nacional, para criação de dispositivos legais que, no mínimo: i) permitam a supressão de direitos concedidos por meio de ações de classe especial; ii) disponham sobre o método de precificação desses direitos; e iii) considerem as diversas peculiaridades que ensejaram a criação das golden shares em cada empresa desestatizada.
11. Com relação ao questionamento apresentado no item '3-b' [competência para suprimir direitos além das disposições constantes de Resolução do CND], não se verifica na presente consulta, nem no parecer da Procuradoria-Geral da Fazenda Nacional - PGFN (peça 17, p. 13-24) , elementos ou legislação pertinente que embasem o raciocínio apresentado de que caberiam ao Ministro da Fazenda 'direitos específicos' definidos além das disposições de Resoluções do CND.
12. Conforme apresentado no Parecer PGFN/CAS/960/2017 (peça 17, p. 21) , os direitos específicos apresentados decorrem de prerrogativas atribuídas por força das ações de classe especial, que permitem a indicação pela União de membros para determinados conselhos das empresas Embraer e IRB Brasil RE.
13. Assim, considerando que os direitos específicos estão vinculados às ações de classe especial, que foram criadas por lei ordinária, entende-se que a previsão de exclusão desses direitos também deveria estar prevista em legislação específica. Portanto, não há previsão legal para a extinção de direitos específicos, tampouco lei que defina a autoridade competente para a extinção desses direitos.
 (...) 
INFORMAÇÕES ADICIONAIS 
18. Em 18/10/2017, foi protocolado pelo Ministério da Defesa o Ofício 185/GC3/11179 (peça 11) trazendo algumas considerações sobre as golden shares da Embraer.
19. Em síntese, o Ministério da Defesa afirma que:
 A existência da golden share da Embraer está diretamente ligada à soberania e garantia do desenvolvimento aeroespacial, uma vez que a empresa depende de pesquisa de ponta, que viabilize a obtenção e o controle de novas tecnologias sensíveis do setor aeroespacial;
 O estatuto da Embraer prevê que a União tem direito de veto em relação às ações sociais que visem a criação e/ou alteração de programas militares que envolvam ou não a República Federativa do Brasil, capacitação de terceiros em tecnologia para programas militares e interrupção de fornecimento de peças de manutenção e reposição de aeronaves militares. Ações essas que estão diretamente relacionadas à 'garantia da soberania nacional', primeiro objetivo nacional de defesa, da política nacional de defesa, o que ratifica a necessidade de manutenção pela União da golden share relacionada à Embraer;
 Relaciona alguns projetos que denotam a atual dependência da Força Aérea Brasileira em relação à Embraer, para manter sua capacidade operacional e, consequentemente, ter condições de assegurar a soberania do Espaço Aéreo Brasileiro;
 Poder-se-ia inferir que a manutenção da golden share da Embraer seria um excesso de zelo do Governo Federal, e que a companhia não iria, em tempo algum, deixar que os interesse nacionais fossem colocados em segundo plano, face aos interesses econômicos. Entretanto, tal hipótese já esteve perto de se concretizar por ocasião da tentativa de transferência de ações ordinárias da Embraer a empresas francesas, conforme o Parecer AGU/LA-01/2000, de 6/1/2000, do Consultor da União, Luiz Alberto da Silva, aprovado pelo Presidente da República em 19/1/2000, e publicado no Diário Oficial da União de 20/1/2000;
20. Verifica-se, dos argumentos apresentados, as especificidades que justificaram a criação de golden Share na empresa Embraer. Sem querer adentrar no mérito dos motivos que justificaram a criação das ações especiais e evidenciam a manutenção delas, é fato que as peculiaridades para a criação da golden share em cada empresa diferem em relação a cada matéria específica. Nesse sentido, os motivos que ensejaram a criação de golden share na Embraer, ligados em boa parte à manutenção da soberania nacional, diferem, por exemplo, em relação aos argumentos para criação da golden share na Vale do Rio Doce, que garantem à União poder de veto caso a companhia queira alienar ou encerrar atividades ligadas a extração e transporte do minério de ferro.
21. Nesse sentido, observa-se que a matéria envolvendo a extinção das golden shares não deve ser tratada de forma genérica, devendo a discussão no âmbito do Poder Executivo e do Poder Legislativo levar em consideração as especificidades de cada empresa, a viabilidade ou não da exclusão de direitos em cada empresa, por meio de pareceres técnicos de especialistas no setor, bem como a metodologia de precificação desses ativos.
22. Feitas essas considerações, entende-se que o parecer técnico apresentado pelo Ministério da Defesa reitera a análise anteriormente precedida (itens 4 a 10) e reforça a necessidade de que dispositivos legais que possam surgir para possibilitar o desfazimento de direitos atribuídos por meio de golden shares levem em consideração as peculiaridades de cada empresa e sejam precedidos de estudos técnicos de setores especialistas no ramo em que se pretenda excluir os direitos relacionados às golden shares.
PROPOSTA DE ENCAMINHAMENTO
23. Ante todo o exposto, submetem-se os autos à consideração superior, propondo:
	a) conhecer da presente consulta, vez que se encontram satisfeitos os requisitos de admissibilidade previstos no art. 264, inciso VI, §§ 1º e 2º, e no art. 265 do Regimento Interno do TCU;
	b) nos termos do art. 1º, inciso XVII, da Lei 8.443/1992, c/c os arts. 1º, inciso XXV, do Regimento Interno do TCU, 99 e 100 da Resolução-TCU 259/2014, responder ao consulente que:
	b.1) não existe previsão legal para a extinção de ações de classe especial, tampouco competência definida para quem poderá extinguir esses direitos;
	b.2 em regra, deve existir contrapartida financeira para a União, caso venha a ser permitida legalmente a supressão dos direitos atribuídos a ações de classe especial;
	b.3) não existe legislação específica que disponha sobre as competências relativas aos direitos específicos relacionados no Parecer PGFN/CAS/960/2017 (peça 17, p. 21) . Sendo assim, tais competências não se incluem entre as atribuições do Ministro de Estado da Fazenda;
	c) arquivar o presente processo, nos termos do art. 169, inciso V, do Regimento Interno do TCU, c/c o art. 33 da Resolução-TCU 259/2014."
	5. Levando-se em conta a relevância da presente consulta, submeti estes autos à manifestação do Ministério Público junto ao TCU, cujo representante, no mérito, assim se posicionou (peça 22) :
'7. Inicio minha manifestação tecendo um breve histórico acerca do surgimento das ações de classe especial.
8. O primeiro país a se utilizar dessa modalidade de ação foi a Inglaterra, no ensejo de garantir, durante o processo de transferência de controle das empresas estatais a particulares, que o Estado preservasse poderes que resguardassem determinados interesses políticos e estratégicos nacionais.
9. O contexto em que surgiram as denominadas golden share na Inglaterra era marcado pela crise de financiamento do Estado, com perda da capacidade de investimento público, aliado à necessidade de aperfeiçoamento na gestão e realocação de recursos, o que resultou na decisão de transferir a particulares a responsabilidade por administrá-los.
10. Segundo Juliana Krueger Pela, no artigo intitulado 'Origem e Desenvolvimento das Golden Shares', 'a expressão 'golden share' designa, genericamente, os mecanismos de Direito societário criados a partir do modelo de privatizações britânico para permitir ingerência qualitativamente diferenciada nas deliberações e negócios sociais por pessoa que não figura como titular da maioria das ações do capital da companhia ou de participação minoritária expressiva'.
11. Da literatura existente sobre o tema, permito-me utilizar, ainda, as características explicitadas na obra 'Golden Shares - As empresas participadas e os privilégios do Estado enquanto Accionista Minoritário' (RODRIGUES, Nuno Cunha. Coimbra: Coimbra Ed., 2004) , segundo a qual a ação permite 'a (potencial) intervenção do Estado enquanto acionista - máxime no âmbito da realização de assembleias gerais - em assuntos devidamente tipificados nos estatutos das sociedades, quando está em causa o interesse nacional'.
12. Sob as premissas acima expostas e no intuito de conciliar a privatização de empresas com a manutenção de certo controle estatal sobre elas, países como França, Itália, Alemanha, Bélgica, Portugal, Espanha, Nova Zelândia, México e o Brasil passaram a adotar o mecanismo como forma de assegurarem, após a desestatização de empresas, determinadas prerrogativas relativas a interesses públicos específicos.
13. Conforme se extrai do histórico de surgimento das ações de classe especial, a criação da golden share deriva da necessidade do Estado de proteger, conforme o caso, determinados aspectos cujo controle, se integralmente repassado aos particulares, pode comprometer política e estrategicamente o interesse público.
14. No Brasil, a figura da ação de classe especial surgiu com a criação do Programa Nacional de Desestatização (PND) pela Lei 8.031/1990, cujo artigo 8º assim dispôs:
Art. 8º Sempre que houver razões que o justifiquem, a União deterá, direta ou indiretamente, ações de classe especial do capital social de empresas privatizadas, que lhe confiram poder de veto em determinadas matérias, as quais deverão ser caracterizadas nos estatutos sociais das empresas, de acordo com o estabelecido no art. 6º, inciso XIII e §§ 1º e 2º desta lei.
15. Embora a Lei 8.031/1990 tenha sido revogada pela Lei 9.491/1997, a matéria referente à ação de classe especial foi mantida em sua essência, conforme se observa da transcrição do dispositivo da nova lei com a mesma numeração:
Art. 8º Sempre que houver razões que justifiquem, a União deterá, direta ou indiretamente, ação de classe especial do capital social da empresa ou instituição financeira objeto da desestatização, que lhe confira poderes especiais em determinadas matérias, as quais deverão ser caracterizadas nos seus estatutos sociais.
16. Por tratar-se de assunto intrinsecamente ligado à composição das sociedades, a Lei 10.303/2001 incluiu no art. 17 da Lei 6.404/1976, que dispõe sobre as Sociedades por Ações, a previsão de criação de ação de classe especial, conforme parágrafo do referido artigo abaixo reproduzido:
§ 7º Nas companhias objeto de desestatização poderá ser criada ação preferencial de classe especial, de propriedade exclusiva do ente desestatizante, à qual o estatuto social poderá conferir os poderes que especificar, inclusive o poder de veto às deliberações da assembleia-geral nas matérias que especificar.
17. Consoante se vê na legislação que trata da matéria, os primeiros normativos tratando do tema, além de assegurarem a possibilidade de a União deter ações dessa natureza, deixaram assente a necessidade de o ente desestatizante, ao fazê-lo, explicitar as razões que justifiquem a atribuição de poderes especiais acerca das matérias consideradas estratégicas.
18. Tal medida, segundo entendo, objetiva evitar que a utilização do mecanismo acabe por ultrapassar limites razoáveis para os poderes a serem conferidos, restringindo os direitos àqueles considerados essenciais para a manutenção do interesse público e impedindo que a criação de ações de classe especial reflita de forma negativa na sociedade em formação.
19. Como destacou o consulente, 'alguns desses direitos podem representar potencial perda de valor econômico da companhia caso suscite a intepretação, por parte dos investidores, de que a União poderia intervir de forma não arrazoada, podendo vir a prejudicar a precificação da companhia em eventual abertura de capital e afastar possíveis investidores, já que confere poderes diferenciados à União, mesmo sendo esta acionista minoritária'.
20. Nesse sentido, mostrou-se louvável a iniciativa do legislador de, ao conferir tais prerrogativas ao ente desestatizante, exigir que haja justificativa fundamentada para detenção de ações de classe especial, de modo a limitar sua criação aos casos em que seja indispensável a proteção a determinados direitos.
21. Pela pertinência com o comentário anterior, transcrevo trecho de artigo acadêmico intitulado 'Reflexões acerca do Direito Empresarial e a análise econômica do direito' (RIBEIRO, Marcia Carla Pereira e KLEIN, Vinicius - organizadores. 1ª ed. Curitiba: GEDAI-UFPR, 2014) , abordando tal nuance:
A utilização da golden share não só está fundada no interesse coletivo, mas também limitada a ele e somente nos casos em que os outros meios de intervenção estatal se mostrarem ineficientes, pois, caso contrário, tratar-se-ia de uma injustificada e desproporcional restrição à liberdade econômica dos particulares, o que certamente não pode ser aceita quando se pretende conceder autonomia em busca de eficiência e desenvolvimento econômico.
22. Desse modo, repito uma vez mais, as ações de classe especial demandam, para fins de criação, reflexão acerca de sua indispensabilidade e dos objetivos a serem resguardados, de forma a manter o desenvolvimento satisfatório das atividades econômicas da empresa desestatizada, em comunhão com os interesses públicos a serem protegidos.
23. As ponderações acima permitem, neste momento, passar à resposta de um dos questionamentos formulados, notadamente aquele relativo à possibilidade de supressão dos direitos conferidos pelas ações de classe especial por ocasião da desestatização de empresas.
24. Como relatado pela unidade técnica, inexiste legislação positiva acerca da viabilidade de se extinguir a golden share e, por conseguinte, competência para que alguém possa fazê-lo. Entretanto, não é razoável admitir que, ao prever a criação das ações de classe especial, quisesse o legislador mantê-las ad eternum, impondo que, após a inclusão nos estatutos sociais das empresas desestatizadas, permanecessem imutáveis mesmo que extintas as condições que as motivaram.
25. Nesse ponto, cumpre esclarecer o rito observado para a criação de uma ação de classe especial. Para tanto, farei uso da legislação pertinente e, como exemplo prático, dos dados contidos no TC Processo 012.154/2011-3, relativo ao acompanhamento, por esta Corte de Contas, da desestatização do IRB Brasil Resseguros S.A., cuja inclusão do Programa Nacional de Desestatização (PND) foi autorizada por meio do Decreto 2.423/1997.
26. De acordo com o artigo 6º, inciso II, letra 'd', da Lei 9.491/1997, a competência para aprovar, exceto quando se tratar de instituições financeiras, a criação de ação de classe especial a ser subscrita pela União é do CND. Das fases que antecedem a aprovação, é possível extrair, das informações constantes do TC Processo 012.154/2011-3, que a solicitação de abertura do processo de desestatização foi feita pelo Ministro da Fazenda ao Presidente do CND, acompanhada de nota técnica da então Secretaria de Política Econômica (SPE) , apresentando a proposta de reestruturação societária, na modalidade aumento de capital.
27. A nota técnica apresenta as etapas a serem seguidas para fins de desestatização, as quais contemplam, resumidamente, acordo de acionistas, alteração do estatuto, criação da ação de classe especial, aumento de capital, venda de parte da participação acionária da União ao Banco do Brasil e oferta de ações aos empregados e aposentados do IRB. No tocante à golden share, o documento explicita a necessidade de criação e definição de conteúdo das prerrogativas, apresenta a fundamentação legal e, traz em anexo, o teor das matérias a serem incluídas no estatuto social do IRB.
28. O passo seguinte foi a elaboração de minuta de resolução a ser submetida ao CND, a qual foi objeto de parecer da consultoria jurídica do então Ministério do Desenvolvimento, Indústria e Comércio Exterior. Após pequenos ajustes de forma, foi expedida a Resolução CND 3/2011, ad referendum, do colegiado, cujo art. 4º, inciso I, letra 'a', estabeleceu a modelagem da desestatização, com a adoção, entre outras medidas, da criação da ação de classe especial a ser subscrita exclusivamente pela União. A letra 'c' do referido dispositivo detalhou a alteração do estatuto do IRB e dispôs sobre as matérias sobre as quais haveria poder de veto pela União.
29. A mencionada resolução atribuiu ao Banco Nacional de Desenvolvimento Econômico e Social (BNDES) a responsabilidade de gerir o processo de desestatização, cabendo-lhe acompanhá-lo durante todas as suas fases, bem como realizar procedimento licitatório para contratação de serviços de avaliação econômico-financeira e patrimonial, de assessoria jurídica e de auditoria do processo. Uma das notas técnicas emitidas pelo BNDES contém informação sobre afirmativa do Ministério da Fazenda no sentido de que não era de interesse público que a União deixasse de ter papel relevante no mercado ressegurador e que o setor era considerado estratégico pelo Estado, o que motivaria a sua permanência nos órgãos de governança do IRB, em conjunto com os atores privados, participando da elaboração e condução do planejamento da empresa, especialmente quanto a projetos estratégicos para o País. Assim, estaria justificada a subscrição da ação de classe especial.
30. A Resolução CND 3/2013 dispôs sobre o aumento de capital, o preço das ações de emissão do IRB para fins de subscrição e a oferta de ações aos empregados, entre outras providências, prevendo que os poderes societários especiais da golden share estabelecidos pela Resolução CND 3/2011 seriam acrescidos de outros dois.
31. No âmbito do acordo de acionistas, a questão da ação de classe especial foi tratada na forma do art. 17 da Lei das S.A. e do art. 8º da Lei 9.491/1997, prevendo a existência de uma ação de titularidade da União, que lhe outorgaria, em caráter permanente, os poderes societários especiais e direitos de voto ou veto descritos nas cláusulas 5.7.1 e 5.7.3 do acordo.
32. Na 39ª Assembleia Geral Extraordinária dos acionistas do IRB deliberou-se sobre as alterações propugnadas nas resoluções do CND e foi aprovada a alteração do estatuto social da empresa, incluindo-se as modificações com vistas a estabelecer as prerrogativas atinentes à golden share.
33. Embora a narrativa acima não tenha esgotado de forma detalhada as fases do processo de desestatização que envolvem a subscrição da ação de classe especial no âmbito do IRB, é possível sintetizar o procedimento da seguinte forma:
solicitação de abertura de processo de reestruturação societária com documento indicando a pertinência da criação da ação de classe especial, especificando o teor dos direitos a serem atribuídos ao ente desestatizante e justificando sua necessidade;
aprovação da criação da ação de classe especial por meio de resolução do CND;
previsão da subscrição de ações de classe especial no acordo de acionistas;
alteração do estatuto social da empresa para inclusão dos direitos assegurados pela ação de classe especial.
34. Cumpre esclarecer que o rito a ser observado pode apresentar outras nuances, a depender da modalidade de desestatização escolhida, de modo que, caso o ente desestatizante opte, por exemplo, pela alienação de participação societária, a previsão de criação de ação de classe especial deverá constar de edital, conforme disposto na Lei 9.491/1997 e a seguir transcrito:
Art. 11. Para salvaguarda do conhecimento público das condições em que se processará a alienação do controle acionário da empresa, inclusive instituição financeira incluída no Programa Nacional de Desestatização, assim como de sua situação econômica, financeira e operacional, será dada ampla divulgação das informações necessárias, mediante a publicação de edital, no Diário Oficial da União e em jornais de notória circulação nacional, do qual constarão, pelo menos, os seguintes elementos:
 (...) 
i)  a indicação, se for o caso, de que será criada ação de classe especial e os poderes nela compreendidos.
35. Ainda tratando do arcabouço legal sobre a matéria e acerca das competências atinentes à ação de classe especial, torna-se necessário elucidar que, por meio da Lei 13.334/2016, o Governo Federal criou o Programa de Parcerias de Investimentos (PPI) , destinado à ampliação e fortalecimento da interação entre o Estado e a iniciativa privada por meio da celebração de contratos de parceria para a execução de empreendimentos públicos de infraestrutura e de outras medidas de desestatização.
36. De acordo com o § 1º do art. 1º da referida lei, além de empreendimentos públicos de infraestrutura em execução ou a serem executados, bem assim aqueles executados por meio de contratos de parceria, integram o PPI as demais medidas do PND a que se refere a Lei 9.491/1997.
37. A Lei 13.334/2016 também criou o Conselho do Programa de Parcerias de Investimentos da Presidência da República (CPPI) , a quem foram transferidas, por força do art. 7º, inciso V, letra 'c', as funções atribuídas ao CND pela Lei 9.491/1997. Por conseguinte, verifica-se que, atualmente, cabe ao CPPI, por meio de suas resoluções, aprovar a criação de ações de classe especial, anteriormente sob a responsabilidade do CND.
38. Ante o panorama acima traçado, passo a opinar sobre a viabilidade de supressão de direitos conferidos pela golden share ao ente desestatizante.
39. Como dito alhures, o fato de inexistir previsão expressa quanto à extinção das ações de classe especial não pode constituir óbice intransponível à alteração do quanto previsto nos estatutos sociais das empresas sobre os direitos que elas conferem, tampouco exige, no meu entender, a alteração do arcabouço legal para permitir que o ente desestatizante suprima as prerrogativas que lhe foram conferidas por ocasião da venda das ações.
40. A legislação prevê que, sempre que houver razões que justifiquem, o ente desestatizante deterá, direta ou indiretamente, ação de classe especial do capital social da empresa ou instituição financeira objeto da desestatização, de forma que, não mais existindo um ou mais dos motivos que ensejaram a subscrição da golden share, pode ser revista a necessidade de sua manutenção.
41. Para tanto, devem ser seguidos, segundo entendo, trâmites semelhantes aos observados para fins de inclusão dos direitos assegurados pela golden share, a fim de viabilizar, a critério do ente desestatizante, sua supressão. Ressalto, todavia, que da mesma forma que a criação da ação de classe especial reclama justificativa fundamentada, caso se decida por suprimi-la, deverão, obrigatoriamente, ser refutados os argumentos que embasaram a sua inclusão no estatuto social da empresa, de modo a demonstrar claramente que não mais subsistem razões que sustentem a permanência dos direitos nelas previstos.
42. Registro que, mediante consulta aos estatutos da Embraer S.A., da Vale S.A. e do IRB, verifiquei que há previsão expressa quanto à possibilidade de a União vetar modificações relativas à golden share, conforme abaixo transcrito:
Vale S.A.
Art. 7º A ação de classe especial terá direito de veto sobre as seguintes matérias:
 (...) 
VII - qualquer modificação deste Artigo 7º ou de quaisquer dos demais direitos atribuídos neste Estatuto Social à ação de classe especial.
Embraer S.A.
Art. 9º A ação ordinária de classe especial confere à União poder de veto nas seguintes matérias:
 (...) 
VII - Quaisquer alterações: (i) às disposições deste artigo, do art. 4º, do caput do art. 10, dos arts. 11, 14 e 15, do inciso III do art. 18, dos parágrafos 1º e 2º do art. 27, do inciso X do art. 33, do inciso XIII do art. 39 ou do Capítulo VII, ou ainda (ii) de direitos atribuídos por este Estatuto Social à ação de classe especial.
IRB
Art. 8 A Golden Share confere à União, em caráter permanente, direitos de veto nas deliberações sociais ou negócios jurídicos a respeito das seguintes matérias:
 (...) 
VI - qualquer alteração dos direitos atribuídos à Golden Share, sem a anuência escrita manifestada pela União.
43. Como visto acima, os estatutos sociais já contemplam a possibilidade de a União permitir que se delibere sobre o conteúdo das prerrogativas conferidas pela ação de classe especial, bastando que, estando o tema em pauta, não exerça o direito de veto que lhe é conferido.
44. A despeito da faculdade acima mencionada, reforço, uma vez mais, que por força do comando contido no art. 8º da Lei 9.491/1997, a supressão de direito conferido por meio de ação de classe especial deve ser precedida de manifestação fundamentada do órgão competente, no caso da União, o CPPI, de modo a evidenciar que os motivos que lastrearam a criação da golden share não mais existem.
45. No intuito de esclarecer a composição do fórum em que ocorreria tal discussão, reproduzo o teor do art. § 1º do art. 7º da Lei 13.334/2016, com a redação dada pela Lei 13.502/2017:
§ 1o Serão membros do CPPI, com direito a voto:
I - o Ministro de Estado Chefe da Secretaria-Geral da Presidência da República;     
II - o Ministro de Estado Chefe da Casa Civil da Presidência da República;  
III - o Ministro de Estado da Fazenda;    
IV - o Ministro de Estado dos Transportes, Portos e Aviação Civil;    
V - o Ministro de Estado de Minas e Energia;     
VI - o Ministro de Estado do Planejamento, Desenvolvimento e Gestão;     
VII - o Ministro de Estado do Meio Ambiente;   
VIII - o Presidente do Banco Nacional de Desenvolvimento Econômico e Social;      
IX - o Presidente da Caixa Econômica Federal; e     
X - o Presidente do Banco do Brasil.   
46. Assim, a avaliação quanto à subsistência dos motivos que fundamentam a existência da ação de classe especial e à constatação de que os direitos a ela inerentes possam ser suprimidos, deve, obrigatoriamente, passar pelo CPPI, instância competente para discutir e aprovar a criação da golden share. 
47. Passo agora a tratar da segunda parte do questionamento formulado, atinente à possibilidade de que a supressão ocorra sem contrapartida financeira.
48. Na formação de juízo acerca da questão, primeiramente destaco que a criação de uma ação de classe especial tem, indubitavelmente, reflexo na valoração das ações da companhia por ocasião da venda, haja vista conferir a um acionista minoritário poderes especiais que lhe permitem manter ingerência sobre relevantes assuntos.
49. Da mesma forma, forçoso reconhecer que, a depender do direito a ser suprimido pelo ente desestatizante, poderá haver impacto positivo sobre o valor da companhia, considerando que tais prerrogativas por vezes não são bem vistas pelos investidores e sua retirada poderá tornar mais atrativo o negócio.
50. Não obstante a criação ou extinção da golden share possa provocar oscilações no valor das ações de companhias desestatizadas, penso não ser possível mensurar objetivamente, em termos financeiros, os impactos advindos de tais medidas, há menos que houvessem normas específicas dispondo sobre métodos de precificação. 
51. Ademais, importa destacar que o objetivo principal da criação de uma ação de classe especial é assegurar a permanência do ente desestatizante no controle político e estratégico da empresa, notadamente para tratar de matérias sensíveis quanto a eventuais impactos negativos no interesse público. Assim, como a subscrição de ação dessa natureza não está atrelada à intenção de auferir dividendos, a princípio, não há que se falar em retribuição financeira em razão de sua extinção.
52. Mediante pesquisa à composição das empresas mencionadas na nota técnica encaminhada em resposta à diligência, verifiquei que se encontram disponíveis apenas informações sobre a ação de classe especial da Vale S.A., à qual é atribuído valor zero no documento disponível em http://www.vale.com/PT/investors/company/Documents/assets/composicao_acionaria_dez-17.pdf.
53. No caso do IRB e da Embraer S.A., os dados disponíveis listam a composição acionária sem fazerem menção à golden share, reforçando a tese de que, em razão de sua natureza política e estratégica, não se atribui valor financeiro a esse tipo de ação.
54. No tocante ao questionamento referente à competência do Ministro de Estado da Fazenda para tratar de direitos específicos definidos além das disposições de resoluções do CND, entendo, assim como a unidade técnica, que não há previsão legal para tanto. Conforme já exposto ao longo deste parecer, a criação de ação de classe especial e, por conseguinte, dos direitos a ela inerentes, deve seguir os trâmites especificados na legislação correlata, os quais não contemplam a atuação isolada do Ministro da Fazenda.
55. Diante do exposto, este membro do Ministério Público de Contas propõe:
I - conhecer da presente consulta, vez que se encontram satisfeitos os requisitos de admissibilidade previstos no art. 264, inciso VI, §§ 1º e 2º, e no art. 265 do Regimento Interno do TCU;
II - nos termos do art. 1º, inciso XVII, da Lei 8.443/1992, c/c os arts. 1º, inciso XXV, do Regimento Interno do TCU, 99 e 100 da Resolução-TCU 259/2014, responder ao consulente que:
é possível a supressão de direito conferido ao ente desestatizante por ação de classe especial (golden share) , desde que observados os mesmos requisitos estabelecidos pelo art. 8º da Lei 9.491/1997 para sua criação, devendo ser devidamente fundamentada a decisão quanto à extinção do direito, afastando-se as razões que justificaram a sua inclusão ou indicando a superveniência de fatos novos capazes de modificar o entendimento quanto à necessidade de sua manutenção;
a discussão e fundamentação para supressão de direito conferido por ação de classe especial deve ocorrer no âmbito do Conselho do Programa de Parcerias e Investimentos (CPPI) a quem foram transferidas, por força do art. 7º, inciso V, alínea 'c' da Lei 13.334/2016, as atribuições conferidas ao Conselho Nacional de Desestatização (CND) , a quem cabia aprovar a criação de ação de classe especial;
dada a natureza essencialmente política e estratégica da ação de classe especial e ante a inexistência de dispositivo legal tratando da precificação da golden share, não é possível atribuir um valor monetário a esse tipo de ação, de modo que sua extinção não implica em contrapartida financeira;
não existe legislação específica que disponha sobre as competências relativas aos direitos específicos relacionados no Parecer PGFN/CAS/960/2017 (peça 17, p. 21) e, sendo assim, tais competências não se incluem entre as atribuições do Ministro de Estado da Fazenda;
III - arquivar o presente processo, nos termos do art. 169, inciso V, do Regimento Interno do TCU, c/c o art. 33 da Resolução-TCU 259/2014."
6. Registro, por fim, que o Presidente da Câmara dos Deputados, Rodrigo Maia, encaminhou ao Tribunal parecer elaborado sobre a matéria pela Secretaria-Geral da Mesa daquela Casa Legislativa, com a finalidade de subsidiar a decisão deste Plenário. O referido parecer, inserto à peça 44, conclui que: "a necessidade de prévio aval do Congresso Nacional para a extinção de golden shares é fundada tanto na recente decisão do Supremo Tribunal Federal a respeito do procedimento a ser seguido nos casos em que o Poder Público renuncia ao controle de empresas-matriz quanto no fato de que a desafetação do patrimônio público, em virtude do princípio da simetria, deve seguir o mesmo procedimento pelo qual ele foi afetado."
	É o relatório.

não há

Procurador Sergio Ricardo Costa Caribé.

CONSULTA. SUPRESSÃO DE DIREITOS CONFERIDOS À UNIÃO POR AÇÕES DE CLASSE ESPECIAL (GOLDEN SHARE). AUSÊNCIA DE PREVISÃO LEGAL. NECESSIDADE DE PRÉVIA AUTORIZAÇÃO DO CONGRESSO NACIONAL.

CONSULTA (CONS)

Secretaria de Macroavaliação Governamental (Semag).

Tratam os autos de consulta formulada pelo então Ministro de Estado da Fazenda Henrique Meirelles acerca da possibilidade de supressão, sem contrapartida financeira, de direitos conferidos à União por meio de ações de classe especial (golden shares) criadas quando da desestatização de companhias federais. Ademais, questiona o consulente de quem seria a competência para deliberar sobre o assunto e se, no caso de direitos específicos definidos além de disposições constantes de resoluções do então Conselho Nacional de Desestatização (CND) , aquela atribuição seria do referido Ministro.
	2. Preliminarmente, a presente consulta deve ser conhecida, porquanto preenchidos os requisitos previstos nos artigos 264, inciso VI, parágrafos 1º e 2º, e 265 do Regimento Interno.
	3. Quanto ao mérito, divido este voto em duas seções para tratar: i) da possibilidade de supressão dos referidos direitos e da competência para deliberar sobre a matéria; e ii) da eventual contrapartida financeira.
I
	4. Concordo com o Ministério Público junto ao Tribunal (MPTCU) quanto à possibilidade de supressão de direitos conferidos à União por meio de golden share, porquanto há autorização legal implícita, desde que devidamente motivada e submetida à deliberação das mesmas instâncias que autorizaram a sua criação.
	5. Conforme analisado pelo MPTCU, essas ações de classe especial "derivam da necessidade do Estado de proteger, conforme o caso, determinados aspectos cujo controle, se integralmente repassado a particulares, pode comprometer política e estrategicamente o interesse público". Por meio delas, portanto, institui-se estágio anterior à completa retirada do Estado da gestão da companhia. Nesse sentido, assim dispõe o art. 8º da Lei 9.491/1997, que trata do Programa Nacional de Desestatização (PND) :
"Sempre que houver razões que justifiquem, a União deterá, direta ou indiretamente, ação de classe especial do capital social da empresa ou instituição financeira objeto da desestatização, que lhe confira poderes especiais em determinadas matérias, as quais deverão ser caracterizadas nos seus estatutos sociais." (destaque acrescido) 
	6. Assiste razão ao MPTCU ao afirmar que não é "razoável admitir que, ao prever a criação das ações de classe especial, quisesse o legislador mantê-las ad eternum, impondo que, após a inclusão nos estatutos sociais das empresas desestatizadas, permanecessem imutáveis mesmo que extintas as condições que as motivaram". Ora, se o Congresso Nacional, por meio da Lei do PND, autorizou o Poder Executivo a privatizar completamente empresas estatais (exceto as especificadas no art. 3º) , entendo que implicitamente foi também autorizado àquele Poder concluir integralmente determinada desestatização de uma companhia mediante a supressão de golden shares. Como afirmado pelo consulente, "a supressão de alguns desses direitos representa certa continuação do processo de desestatização".
	7. Para isso, como consectário lógico, a decisão por aquela supressão compete às mesmas instâncias que deliberaram pela privatização da companhia e criação da ação de classe especial, conforme se posicionou o MPTCU. Isto é: submissão e aprovação da matéria no âmbito do Conselho do Programa de Parcerias e Investimentos (CPPI) , motivando-se a decisão e afastando-se as razões que justificaram a sua criação, e posterior deliberação, no âmbito da assembleia-geral da empresa, acerca da retirada da previsão dos direitos conferidos à União constantes do estatuto social.
	8. Em relação ao questionamento afeto à competência do Ministro de Estado da Fazenda para decidir pela supressão de direitos específicos definidos além das disposições de resoluções do CND, anuo às manifestações da unidade instrutiva e do MPTCU, considerando que não há previsão legal para tanto.
II
	9. Em relação ao questionamento acerca da possibilidade de que a supressão dos direitos conferidos mediante as golden shares seja efetuada sem contrapartida financeira, manifesto-me em parte de acordo com o posicionamento da unidade instrutiva, pelas razões que passo a expor.
	10. O consulente afirma que alguns daqueles direitos "podem representar potencial perda de valor econômico da companhia caso suscite a interpretação, por parte dos investidores, de que a União poderia intervir de forma não arrazoada, podendo vir a prejudicar a precificação da companhia em eventual abertura de capital e afastar possíveis investidores, (...) ".
	11. Nesse mesmo sentido, quando do acompanhamento do processo de desestatização da então denominada Companhia Vale do Rio Doce (Decisão 211/1997 - Plenário, TC Processo 015.694/1995-0) , a unidade instrutiva já alertava para a redução de valor da empresa nos seguintes termos: 
"9.22.1 A avaliação apresentada pelo relatório do Serviço "A" [serviço contratado pelo ente desestatizante para realização de avaliação econômico-financeira da empresa com base em diversos parâmetros] parece inadequada para sugerir um preço mínimo para a empresa pelos seguintes motivos: 
 (...) 
d) - As avaliações feitas foram dirigidas para o modelo de desestatização que foi posteriormente escolhido: a venda em bloco. Já se sabia que haveria simulação de imposições sobre o comprador, tais como aquelas previstas pelas cláusulas que cria a golden share  (...) . Dessa forma, as avaliações partem da suposição que a empresa vai continuar para sempre com a mesma configuração atual. Tal abordagem serve apenas para que as consultoras justifiquem as hipóteses de altos custos e o engessamento de tarifas e preços.  (...) . Como efeito colateral indesejável elas diminuem o preço de venda da empresa".  (Destaque acrescentado) 
	12. Nestes autos, a unidade técnica assim resumiu o assunto:
" (...) , é fato que as golden shares estabelecem limites que podem atingir a discricionariedade das decisões da administração da empresa, visto que com essas ações o governo pode exercer seu poder de veto em algumas questões essenciais da sociedade, tais como alterações de controle acionário, bem como em decisões relacionadas à atividade-fim da empresa [até mesmo indicação do presidente do Conselho de Administração, como no caso do IRB Brasil Resseguros S.A.]. Nesse sentido, ante a ingerência estatal, presume-se que empresas estatais que já foram privatizadas, possivelmente, quando da desestatização, tiveram seu valor reduzido em virtude da existência de golden shares,  (...) ". (Destaque acrescentado) 
	13. O MPTCU também fez o mesmo destaque: " (...) a criação de uma ação de classe especial tem, indubitavelmente, reflexo na valoração das ações da companhia por ocasião da venda, haja vista conferir a um acionista minoritário poderes especiais que lhe permitem manter ingerência sobre relevantes assuntos". 
	14. Ora, se a criação de ações de classe especial impacta negativamente o valor de uma companhia, é bastante razoável inferir que o inverso também é verdadeiro, ou seja, "com a eventual extinção desses direitos, a empresa tenderá a se valorizar", como afirmado pela Semag. A essa conclusão lógica, também chegaram o próprio consulente e o MPTCU. Intuitivamente, portanto, a supressão dos direitos das golden shares pode gerar benefícios econômicos.
	15. Concordo com o MPTCU que as ações em comento não podem ser negociadas da mesma forma que as demais ações da companhia, por serem de titularidade exclusiva da União. Nesse sentido, assim estabelece o art. 17, § 7º, da Lei 6.404/1976: 
"Nas companhias objeto de desestatização poderá ser criada ação preferencial de classe especial, de propriedade exclusiva do ente desestatizante, à qual o estatuto social poderá conferir os poderes que especificar, inclusive o poder de veto às deliberações da assembleia-geral nas matérias que especificar". (Destaque acrescentado)	
	16. Portanto, se, a partir de sua instituição, as golden shares são de propriedade exclusiva da União, não se pode concluir que seja possível a transferência de sua propriedade a outro agente após a sua criação. Contudo, cabe destacar que essa impossibilidade de transferir a propriedade desses direitos não implica ausência de valor econômico decorrente de própria supressão. Conforme já me posicionei, considerando que supostamente os acionistas são beneficiados com o aumento de valor da companhia, há potencial valor econômico em razão da extinção das golden shares.
	17. A falta de normas específicas que disponham sobre métodos de mensuração do mencionado benefício econômico não constituí óbice algum à efetiva valoração da extinção desses direitos. As próprias metodologias de valuation utilizadas, há décadas, nos processos de privatização de empresas ou de concessão de serviços públicos, por exemplo, também não estão positivadas em portarias, decretos ou leis. Trata-se, na verdade, de modelos consagrados na literatura econômica e tradicionalmente aceitos e utilizados em todo o mundo.
	18. É fato que não identifiquei casos concretos de aplicação de modelos econômicos com o objetivo de quantificar os possíveis ganhos econômicos que os acionistas de uma empresa teriam no caso da extinção de ações de classe especial. Talvez, em razão de somente agora, passadas mais de duas décadas das principais privatizações ocorridas, este seja o momento oportuno para eventualmente o assunto ser estudado.
	19. Dessa forma, havendo potencial valor econômico associado à extinção de ações de classe especial e considerando ser possível a identificação direta dos agentes beneficiados por essa medida (os demais acionistas) , não vejo a possibilidade de a União dispor gratuitamente desses direitos. Destaco, inclusive, que a aplicação de modelo de precificação ao caso em exame seria fundamental para validar a hipótese fundamental e intuitiva do consulente acerca dos benefícios econômicos advindos da extinção das golden shares. Isto é, não sendo confirmado valor algum, não haveria razão para a União dispor de direitos.
	20. Por outro lado, mesmo que devidamente quantificado o benefício econômico ocasionado pela supressão das golden shares de determinada companhia, não há normativo que regule o procedimento por meio do qual deve ser auferido pela União o correspondente valor. Considerando que a propriedade dessas ações não pode ser transferida por meio da venda em leilão, por exemplo, qual procedimento deve ser usado para se negociar, com os demais acionistas, o preço por sua supressão? Isto é, poderia a União submeter à assembleia geral da empresa a proposta de extinção dos referidos direitos no caso de os demais acionistas, individualmente ou em conjunto, pagarem determinada quantia? Caso positivo, poderia haver algum tipo de negociação do valor proposto?
	21. In casu, não se aplica nenhuma das modalidades de licitação previstas na Lei 8.666/1993 ou em outra norma de natureza semelhante, como a Lei 10.520/2002. Como não se trata de venda dos direitos em si, não há propriamente ambiente concorrencial na eventual negociação de valores decorrentes da extinção de direitos de ações de classe especial. Isto é, bastaria que um único acionista concordasse em pagar à União o benefício econômico quantificado que todos os demais acionistas seriam beneficiados com a consequente valorização da companhia. 
	22. Trata-se, portanto, de efetiva restrição à extinção daqueles direitos, necessitando, assim, de legislação própria. Novamente, entendo natural a falta de norma sobre a matéria, considerando que o tema não foi, até então, objeto de debate, estudos ou mesmo aventado formalmente no âmbito da administração pública.  
***
	Em face do exposto, voto por que este Tribunal adote o acórdão que ora submeto ao Plenário:
"9.1. conhecer da presente consulta;
9.2. responder ao consulente que:
9.2.1. é possível a supressão de direito conferido à União por ação de classe especial (golden share) , desde que observados os mesmos requisitos estabelecidos pelo art. 8º da Lei 9.491/1997 para sua criação, devendo ser devidamente fundamentada a decisão quanto à extinção do direito, com o afastamento das razões que justificaram a sua inclusão ou a indicação da superveniência de fatos novos capazes de modificar o entendimento quanto à necessidade de sua manutenção;
9.2.2. a discussão e fundamentação para supressão de direito conferido por ação de classe especial (golden share) deve ocorrer no âmbito do Conselho do Programa de Parcerias e Investimentos (CPPI) , a quem foram transferidas, por força do art. 7º, inciso V, alínea "c", da Lei 13.334/2016, as atribuições conferidas ao Conselho Nacional de Desestatização (CND) , anteriormente responsável por aprovar a criação daquela ação;
9.2.3. não existe legislação específica que disponha sobre as competências relativas aos direitos específicos relacionados no Parecer PGFN/CAS/960/2017 e, sendo assim, tais competências não se incluem entre as atribuições do Ministro de Estado da Fazenda;
9.2.4. não existe previsão legal que trate da necessidade ou não de compensação financeira à União em caso de extinção dos direitos conferidos por ação de classe especial, de sorte que essa matéria, preliminarmente à referida extinção, deve ser tratada no âmbito do Poder Legislativo; 
9.3. encaminhar cópia deste acórdão, com o relatório e voto, ao Presidente da Câmara dos Deputados, em face do seu Ofício nº 813/2018/SGM/P, de 6/7/2018, autuado como Solicitação do Congresso Nacional no TC Processo 023.292/2018-0;
9.4. arquivar o presente processo."
TCU, Sala das Sessões Ministro Luciano Brandão Alves de Souza, em 12 de fevereiro de 2020.
JOSÉ MÚCIO MONTEIRO 
Relator

Tratam os autos de consulta formulada pelo então Ministro de Estado da Fazenda Henrique Meirelles acerca da possibilidade de supressão, sem contrapartida financeira, de direitos conferidos à União por meio de ações de classe especial (golden shares) criadas quando da desestatização de companhias federais. Ademais, questiona o consulente de quem seria a competência para deliberar sobre o assunto e se, no caso de direitos específicos definidos além de disposições constantes de resoluções do então Conselho Nacional de Desestatização (CND) , aquela atribuição seria do referido Ministro.
	2. Na Sessão de 18/7/2018, votei no sentido de que não há necessidade de lei que explicitamente autorize o Poder Executivo a se desfazer total ou parcialmente das referidas ações de classe especial. Cheguei a essa conclusão a partir da interpretação teleológica do art. 8º da Lei 9.491/1997.
	3. No que se refere à supressão das golden shares sem contrapartida financeira, naquela ocasião me manifestei pela sua impossibilidade, levando-se em conta, especialmente, o raciocínio intuitivo de que essa medida tem o potencial de gerar benefícios econômicos para os acionistas. Portanto, a União não poderia, de antemão, abdicar de auferir aquele ganho, sobretudo considerado o que deixou de arrecadar quando da instituição daquelas ações no momento da privatização da companhia. Por outro lado, destaquei que a falta de legislação que trate dos procedimentos a serem seguidos para fins de obtenção daquele valor econômico impossibilita a sua concretização. Daí a necessidade da atuação do Congresso Nacional.
	4. Contudo, diante de alguns argumentos externados no voto revisor, reconheço que a interpretação sobre a impossibilidade de supressão sem contrapartida financeira não nasce de um dispositivo legal ou regulamentar que, nem mesmo de forma transversa, aborda o tema. Dessa forma, e na linha do encaminhamento proposto pelo Ministro Vital do Rego, concordo que essa lacuna legislativa deve ser tratada diretamente pelo Congresso Nacional.
	Em face do exposto, acolho na integra os argumentos constantes do voto revisor e voto por que este Tribunal adote o acórdão que ora submeto ao Plenário.
TCU, Sala das Sessões Ministro Luciano Brandão Alves de Souza, em 12 de fevereiro de 2020.
JOSÉ MUCIO MONTEIRO 
Relator

A presente consulta foi apresentada ao Plenário, pela primeira vez, na sessão de 18/7/2018, em que foram proferidos os votos concordes do E. Ministro-Relator José Múcio Monteiro e do E. Ministro-Substituto Marcos Bemquerer Costa, com pedido de vista do E. Ministro Vital do Rego.
De volta à pauta no dia 11/10/2019, com voto-revisor do E. Ministro Vital do Rego, o Relator reviu seu entendimento e aderiu à proposta revisora. 
Pedi vista dos autos por tratar-se de questão polêmica e inédita nesta Corte. Também porque o encaminhamento proposto, ainda que amparado em análise de qualidade técnica incontestável, não leva em conta aspectos que reputo vitais para o deslinde dos autos.
Formulada em julho de 2017, pelo então Ministro de Estado da Fazenda Henrique Meirelles, a consulta versa sobre ações de classe especial, também conhecidas como "golden shares", que a União detém em decorrência da desestatização de empresas públicas (EPs) e sociedades de economia mista (SEMs) . 
Na verdade, "golden share" é mecanismo de intervenção estatal que confere ao Poder Público preponderância em decisões estratégicas da companhia privatizada, independentemente do percentual do capital social que o ente privatizante, a qualquer tempo, possa possuir.
Com origem provável no período da Segunda Guerra Mundial (1939-1945) , as "golden shares" ganharam importância o programa de privatização promovido pela Grã-Bretanha, no final da década de 1970.
Do Reino Unido, as "golden shares" disseminaram-se por diversos países. Artigos especializados noticiam adoção de mecanismos equivalentes no Brasil, Portugal, Espanha, França, Alemanha, Bélgica, Holanda, Finlândia, Dinamarca, Luxemburgo, Irlanda, Nova Zelândia e México. 
São incontáveis as privatizações que empregaram as "golden shares". Somente na Europa, passaram de uma centena, entre as quais, as da Telecom Italia, Repsol, Telefónica de España, Portugal Telecom, British Aerospace, British Petroleum, Sealink, British Gas, Rolls Royce, Jaguar, Société National Elf-Aquitaine, Société Aerospatiale, Electricité de France, Deutsch Telekon e Volkswagen.
O mecanismo foi concebido com o intuito de preservar certa ingerência sobre empresas públicas (EP) e sociedades de economia mista (SEM) privatizadas e, assim, assegurar que decisões tomadas pelos novos gestores dessas companhias não comprometessem interesses públicos relevantes, especialmente os relativos a defesa nacional, concorrência, continuidade da prestação de serviços públicos, objetivos de política econômica e industrial e desenvolvimento tecnológico.
Receava-se, principalmente, que as companhias privatizadas fossem orientadas por interesses estrangeiros, que suas atividades fossem transferidas para o exterior e seus interesses corporativos preponderassem sobre os da coletividade.
Os mais usuais direitos associados a essas ações são aprovação ou veto a: alterações de dispositivos estatutários, principalmente os relativos aos direitos conferidos pelas "golden shares"; determinadas deliberações sociais, em especial, dissolução, cisão, fusão, transferência de sede e mudança do objeto social; disposição de ativos; cessão de bens e diretos relativos à fabricação de armamentos; e aquisição volume relevante de ações por pessoas ou grupos organizados. Bastante comum, também, a prerrogativa de nomeação de membros dos conselhos administrativo e fiscal.
No Brasil, as ações de classe especial foram instituídas pela Lei 8.031/1990, que criou o Programa Nacional de Desestatizações (PND) , que assim dispunha:
"Art. 6º Compete à Comissão Diretora do Programa Nacional de Desestatização:
 (...) 
XIII - sugerir a criação de ações de classe especial e as matérias que elas disciplinarão, nas condições fixadas nos §§ 1° e 2° deste artigo;
 (...) 
§ 1°  (Vetado) .
§ 2° A ação de classe especial somente poderá ser subscrita pela União.
"Art. 8º sempre que houver razões que o justifiquem, a União deterá, direta ou indiretamente, ações de classe especial do capital social de empresas privatizadas, que lhe confiram poder de veto em determinadas matérias, as quais deverão ser caracterizadas nos estatutos sociais das empresas (...) ."
A Lei 8.031/1990 foi revogada pela Lei 9.491/1997. No que concerne às prerrogativas conferidas pela ação de classe especial, a norma revogadora apresenta disposições bastante semelhantes às da revogada. Entre as diferenças, destacam-se a outorga do protagonismo da criação de ações de classe especial ao Conselho Nacional de Desestatização (CND) , em substituição à Comissão Diretora do PND (art. 6º, II, "d") , bem assim o emprego da expressão genérica "poderes especiais", no lugar de "poder de veto" (art. 8º) . 
A legislação societária foi compatibilizada com o PND por meio da Lei 10.303/2001, que inseriu o seguinte dispositivo no art. 17 da Lei das SAs (Lei 6.404/1976) :
"§ 7º Nas companhias objeto de desestatização poderá ser criada ação preferencial de classe especial, de propriedade exclusiva do ente desestatizante, à qual o estatuto social poderá conferir os poderes que especificar, inclusive o poder de veto às deliberações da assembleia-geral nas matérias que especificar."
No âmbito federal, textos especializados aludem genericamente à subscrição de pelo menos dez ações de classe especial, das quais cinco são citadas com frequência: Empresa Brasileira de Aeronáutica S.A. (Embraer) , Companhia Vale do Rio Doce (Vale) , Instituto de Resseguros do Brasil (IRB) , Companhia Siderúrgica Nacional (CSN) e Companhia Eletromecânica Celma (Celma) . Dessas cinco, pelo que se sabe, apenas as três primeiras ações de classe especial continuam a existir. 
Mesmo tendo sido amplamente utilizadas, não foram poucas as críticas às "golden shares". Desde muito cedo, borbotaram questionamentos quanto à licitude, legitimidade e conveniência econômica da subscrição dessas ações. 
Aduz-se que "golden shares" violam princípios cardeais do microssistema das companhias, tais quais a proporcionalidade entre direitos e participação acionária, impessoalidade da participação acionária, igualdade entre acionistas, deliberação por maioria, livre circulação dos títulos acionários, tipicidade das espécies e classes de ações, livre iniciativa, autonomia privada, exercício pleno dos direitos inerentes à propriedade, livre circulação de capitais e ativos e liberdade de estabelecimento. 
Corriqueiramente, as prerrogativas conferidas por essas ações são qualificadas de desproporcionais, excessivas, discriminatórias e desnecessárias. É ampla a percepção de que o Estado dispõe de mecanismos outros, capazes de assegurar o interesse público, que não aviltam tão violentamente a livre concorrência e a livre iniciativa. Entre os mecanismos referenciados na literatura especializada, destaco os seguintes: regulação, acordo de acionistas, contrato de concessão e imposição de percentual maior de votos para alteração de determinados dispositivos estatutários e para tomada de decisões estratégicas.
Outro comentário bastante frequente é que a subscrição de "golden shares" reduz o valor auferido com privatizações. Segundo os detratores do mecanismo, ante o receio de ingerência política, o mercado somente se dispõe a adquirir ações das companhias emissoras dessas ações por valores mais baixos, o que, de fato, acontece.
As críticas citadas decerto estão entre as causas da retração das "golden shares" nos últimos vinte anos. Outra razão é a oposição exercida ao mecanismo pela Comissão Europeia e pelo Tribunal de Justiça da Comissão Europeia. No âmbito daquela Corte, foram instaurados diversos processos para averiguar a compatibilidade das restrições associadas à "golden shares" com o direito comunitário europeu, que preconiza a livre circulação de capitais entre membros, bem assim das decisões tomadas com seu amparo.
No Brasil, duas ações judiciais são notadamente representativas desses debates: a Ação Popular ajuizada em 22/4/1997, contra o BNDES, e a Ação Direta de Inconstitucionalidade 1.597-4, proposta em 30/4/1997.
A literatura especializada registra que foram raras as ocasiões em que as prerrogativas conferidas pelas "golden shares" foram exercidas para obstar deliberações sociais e transferências de titularidade de ações[footnoteRef:2].  [2:  PELA, Juliana Kruger. Origem e Desenvolvimento das Golden Shares, in Revista da Faculdade de Direito de São Paulo.] 
No Brasil, em 1999, o Governo pretendeu valer-se dos direitos conferidos pelas ações de classe especial para vetar a alienação, a um grupo francês, de 20% das ações ordinárias de emissão da Embraer. Em 2008, cogitou opor-se à aquisição, pela Vale, da mineradora sul africana Xstrata, com troca de ações, ante o receito de que o centro de decisões da mineradora brasileira fosse transferido para o exterior. Em 2019, discutiu a possibilidade de opor-se à fusão da Embraer e Boeing. A perspectiva de veto do Poder Público certamente influenciou os termos do acordo firmado entre as duas companhias, que manteve a linha de aviação militar na companhia brasileira. 
Apresentados os pontos que reputei essenciais à apreciação da matéria, passo a examinar os questionamentos do então Ministro de Estado da Fazenda, os quais, para fins práticos, dividi em quatro perguntas:
é possível suprimir direitos conferidos pelas ações de classe especial?
o CPPI é a autoridade competente para decidir quanto à supressão dos referidos direitos?
é possível supressão sem contrapartida financeira?
no caso de direitos específicos definidos além das disposições de resoluções CND, a competência da supressão é do Ministro de Estado da Fazenda?
I. Possibilidade de supressão dos direitos conferidos pelas ações de classe especial
Pelos motivos que passo a expor, a supressão dos direitos conferidos pelas ações de classe especial, assim como das próprias ações, é não somente legítima, mas pretendida pela legislação, na hipótese de já não existirem razões de interesse público que justifiquem sua detenção. Nesse sentido, vislumbro a ação do Estado como natural, uma vez que toda a "Golden share" deve tender à extinção e jamais ser mantida com vistas a interesses outros que o interesse público.
Afirmo isso, principalmente, em virtude do teor expresso dos artigos 8º das Leis 8.031/1990 e 9.491/1997, a seguir transcritos.
Lei 8.031/1990 (revogada pela Lei 9.491/1997) 
Art. 8° Sempre que houver razões que o justifiquem, a União deterá, direta ou indiretamente, ações de classe especial do capital social de empresas privatizadas, que lhe confiram poder de veto em determinadas matérias, as quais deverão ser caracterizadas nos estatutos sociais das empresas, de acordo com o estabelecido no art. 6°, inciso XIII e §§ 1° e 2° desta lei.
Lei 9.491/1997
Art. 8º sempre que houver razões que o justifiquem, a União deterá, direta ou indiretamente, ações de classe especial do capital social de empresas privatizadas, que lhe confiram poder de veto em determinadas matérias, as quais deverão ser caracterizadas nos estatutos sociais das empresas (...) ."
Note-se que verbo utilizado pela norma é "deter", na acepção reter ou conservar, e não "instituir", "adotar" nem "subscrever". Significa que, ainda que em outros tempos tenha havido motivos para a subscrição de ações de classe especial, em não mais se verificando a necessidade de o Poder Público vir a exercer as prerrogativas por elas conferidas, conservar a ação passa a ser ilegítimo, cumprindo à União adotar medidas para dela se desfazer.
De fato, a existência de ações de classe especial contrapõe-se a princípios das companhias abertas, ao pleno exercício dos direitos inerentes à propriedade e à liberdade de estabelecimento. 
Além disso, a possibilidade de ingerência política e econômica em companhias que prestam atividade econômica sujeitam a risco um dos principais objetivos da privatização, a tomada de decisões técnicas no interesse da companhia e de seus acionistas.
Enquanto existirem poderes decisórios conferidos artificialmente ao Estado por ações de classe especial à companhia privatizada, o objetivo da privatização não terá sido plenamente alcançado e a privatização estará incompleta, em vista da gestão estatal e intervenções, muita vez, de caráter político-partidário.
Por isso, não é razoável admitir que pretendesse o legislador manter as ações de classe especial ad eternum, impondo que os dispositivos estatutários que dispõem sobre os poderes por elas conferidos permanecessem imutáveis mesmo após a extinção das condições que as motivaram.
Além disso, há mecanismos menos gravosos a proposições fundamentais da ordem econômica que a "golden share", aptos a amparar interesses públicos, entre os quais destaco a regulação, o acordo de acionistas, o contrato de concessão e a fixação de número maior de votos para que sejam alterados determinados dispositivos estatutários.
Por se tratar da forma de intervenção na gestão privada mais gravosa à disposição do Estado para assegurar interesses nacionais e coletivos, a detenção de ações de classe especial há de ser vista como medida de caráter excepcional e temporário, à qual o Estado só deve recorrer na ausência de outros mecanismos capazes de assegurar resultados equivalentes.
Ressalto, ainda, que se não pretendesse suprimir, em momento indeterminado no futuro, os poderes conferidos pelas ações de classe especial, não teria o Poder Público providenciado a inserção, nos estatutos sociais das companhias que seriam privatizadas, da possibilidade de modificação das prerrogativas conferidas pelas ações de classe especial, bastando, para tanto, que a União não exerça a faculdade de se opor a deliberações nesse sentido.
Vale: 
"Art. 7º A ação de classe especial terá direito de veto sobre as seguintes matérias:
 (...) 
VII - qualquer modificação deste Artigo 7º ou de quaisquer dos demais direitos atribuídos neste Estatuto Social à ação de classe especial."
Embraer:
"Art. 9º A ação ordinária de classe especial confere à União poder de veto nas seguintes matérias:
 (...) 
VII - Quaisquer alterações: (i) às disposições deste artigo, do art. 4º, do caput do art. 10, dos arts. 11, 14 e 15, do inciso III do art. 18, dos parágrafos 1º e 2º do art. 27, do inciso X do art. 33, do inciso XIII do art. 39 ou do Capítulo VII, ou ainda (ii) de direitos atribuídos por este Estatuto Social à ação de classe especial."
IRB:
"Art. 8 A Golden Share confere à União, em caráter permanente, direitos de veto nas deliberações sociais ou negócios jurídicos a respeito das seguintes matérias:
 (...) 
VI - qualquer alteração dos direitos atribuídos à Golden Share, sem a anuência escrita manifestada pela União."
Bem mais do que unidade representativa de participação societária, a ação de classe especial há de ser vista como o plexo de poderes atribuído ao Estado pelo estatuto social da companhia privatizada para impedir que determinadas decisões estratégicas contrariem o interesse público.  
Desse modo, não somente as próprias ações de classe especial, mas também cada um dos poderes por elas conferido deve subsistir pelo tempo em que se mostrarem imprescindíveis. As ações de classe especial que o Estado detém devem conferir tão somente os direitos que se mostrarem imprescindíveis à preservação do interesse público.
Ainda que a legislação não tenha estabelecido as hipóteses que justificam a detenção de ação de classe especial nem dos direitos a ela inerentes, não é descomedido afirmar que não é qualquer interesse que possui essa aptidão. Somente os interesses públicos mais elevados, a exemplo da segurança nacional e do desenvolvimento econômico e tecnológico, possuem envergadura suficiente para justificar a atribuição ao Estado de poderes antagônicos à livre iniciativa, à livre concorrência e à restrição à intervenção do Estado na economia, proposições fundamentais da ordem econômica concebida na Constituição de 1988 (arts. 1º, IV, e 170, IV, 173 e 174) .
II. Competência para decidir quanto à supressão dos direitos associados às ações de classe especial
Verifico certa incompreensão quanto ao verdadeiro papel exercido pelo Congresso Nacional na subscrição de ações de classe especial. O Poder Legislativo não implantou ações de classe especial nas estatais que vieram a ser privatizadas. Em vez disso, autorizou o Poder Executivo a fazê-lo se, e quando, considerasse necessário.
As Leis 8.031/1990 e 9.491/1997 não definiram as companhias a serem privatizadas e, muito menos, quais delas subscreveriam ações de classe especial. Nem mesmo estabeleceram as hipóteses que justificariam subscrição/detenção de ação de classe especial e dos direitos a ela associados. 
A Lei 8.031/1990 conferia competência à Comissão Diretora do PND de: propor ao Presidente da República a inclusão de empresas no programa; aprovar as condições da venda das ações representativas do controle acionário; e sugerir a criação de ações de classe especial e das matérias que as disciplinariam (art. 6º, incisos I, VII e XIII) . Tudo isso sem participação do Congresso.
A Lei 9.491/1997, em vigor, atribui à Comissão Diretora ao Conselho Nacional de Desestatização (CDN) , atualmente denominado Conselho do Programa de Parcerias de Investimentos da Presidência da República (CPPI) , competência de recomendar ao Presidente da República a inclusão de empresas no PND e de aprovar as condições e medidas necessárias a viabilizar a privatização, entre as quais a criação de ação de classe especial (art. 6º, incisos I e II) . 
O Decreto 2.594/1998, que regulamenta a Lei 9.491/1997, estabelece, em acréscimo, no art. 10, inciso II, alínea "d", que cumpre ao CND (atual CPPI) , especificar as matérias passíveis de veto por meio dos poderes conferidos pelas ações de classe especial.
Isto significa que a legislação conferiu ao Poder Executivo, representado pela Comissão Diretora do PND e, posteriormente, pelo CND, certa margem de discricionariedade, pautada na conveniência e oportunidade, para: definir os interesses públicos que justificam a subscrição e a manutenção de ações de classe especial; avaliar, em cada caso de privatização, a presença desses interesses e decidir pela subscrição de ações de classe especial; e definir as prerrogativas necessárias para assegurar esses interesses. 
Havendo o Congresso optado por não participar das reflexões e definições acerca da necessidade de implantação da ação de classe especial, dos interesses a serem resguardados, nem das prerrogativas a serem por ela conferidas, não é razoável concluir, sem norma expressa nesse sentido, que pretendia deliberar sobre a conveniência da sua extinção.
Se o Legislativo outorgou ao Executivo a tarefa de decidir se seria oportuno e conveniente implantar ações de classe especial, decerto considerava que esse Poder detinha melhores condições para ponderar sobre a necessidade de deter essas prerrogativas. Passados vários anos da subscrição, não existem razões para crer que o Executivo tenha se tornado menos apto a exercer esse desiderato.  
No mais, confiada ao Executivo a tarefa de adotar as providências necessárias para as privatizações, enquanto o Estado conservar a prerrogativa de intervenção em tomada de determinadas decisões, a privatização de determinada empresa estará incompleta e haverá autorização implícita para sua conclusão, pelo próprio Executivo, a quem caberá promover a supressão desses poderes.
Isso dito, os trâmites da extinção das ações de classe especial devem ser equivalentes aos de sua criação.  Ou seja, a CPPI deve avaliar o contexto em que se insere a companhia privatizada para identificar se ainda existem razões para deter cada uma das prerrogativas conferidas por ação de classe especial. Não havendo, deverá promover sua supressão, observando, no que couber, o procedimento de criação.
Da mesma forma que, à época da privatização, foi preciso apresentar as justificativas para conferir as prerrogativas ao ente desestatizante, também a extinção das ações e a supressão de poderes a elas associados reclama manifestação fundamentada do órgão competente, que evidencie que as decisões que possam ser tomadas pela companhia privatizada não põem mais em risco os interesses públicos mais elevados, não havendo, portanto, motivos para o Poder Público continuar a deter essas prerrogativas.
A fundamentação é necessária para o controle do Judiciário e do TCU, a quem cumpre avaliar se os atos foram praticados de acordo com os limites estabelecidos pelo ordenamento jurídico. Pertinente rememorar que o ato administrativo discricionário somente é válido se os motivos que o embasaram forem verdadeiros[footnoteRef:3]. [3:  DI PIETRO, Maria Sylvia Zanella. Direito Administrativo. 25 ed. São Paulo: Atlas, 2012, p. 225.] 
Aliás, toda a interpretação da legislação existente fundamenta-se em princípios que obedecem a lógica e devem tender ao adimplemento do interesse público na sociedade. No caso, quem pode o mais pode o menos. Se a União tem poderes para inserir ou não cláusulas de "golden share" em contratos de privatização, com os ônus inerentes, tem necessariamente os poderes necessários para a sua supressão, com base no natural amadurecimento social e interesse público prevalente em dado momento.
III. Possibilidade de que a supressão dos direitos associados às ações de classe especial ocorra sem contrapartida financeira
Ainda que se possa intuir que a subscrição de ações de classe especial minorou o valor auferido com a privatização, não é certo que, mais de duas décadas após a transferência do controle acionário da companhia para a iniciativa privada, a extinção de prerrogativas conferidas ao Estado acarretará ganho aos acionistas. 
Primeiro, não há como presumir que cada uma das prerrogativas possua valor econômico. O caso mais manifesto é o da possibilidade de o Poder Público vetar a alteração da razão social da Vale S.A., que já é conhecida mundialmente. A propósito, esse poder de veto não foi exercido em 2007, por ocasião da mudança de nome da empresa, até então denominada Companhia Vale do Rio Doce, quero crer que devido à ausência de interesse público em a ela se opor.
Segundo, porque, diante de um caso concreto, ainda que se possa intuir que a companhia possa se beneficiar da extinção das ações de classe especial, a precificação desses ganhos é incerta, por dependerem os eventuais ganhos de decisões e circunstâncias que dificilmente o Governo será capaz de prever.
Também porque é plausível a percepção de que as prerrogativas da União propiciam maior conexão com o Estado e conferem mais segurança ao empreendimento. No caso da Embraer, por exemplo, bastante plausível que a prerrogativa de o Poder Público se opor à criação ou alteração de programas militares e à capacitação de terceiros em tecnologia militar favoreçam a cooperação com Estado brasileiro para o desenvolvimento de produtos e de tecnologia.
No mais, no caso da Embraer, IRB e Vale, não há evidências de que as ações de classe especial possam ter prejudicado seu o crescimento, muito menos a liquidez de suas ações. Os dados apontam em sentido diverso, as ações de emissão da Embraer e da Vale estão entre as mais líquidas das negociadas na B3 e tiveram valorização notável desde suas privatizações.
Os textos especializados fazem alusão a diversos casos, na Europa, de extinção de "golden shares". Os termos empregados pelos seus autores são extinção, abdicação de prerrogativas, renúncia a direitos, resgate, conversão em ação ordinária. Em nenhum dos artigos que tive a oportunidade de consultar havia referência à negociação da supressão dos direitos com acionistas ou com a companhia privatizada.
Ainda que grande parte das extinções de "golden shares" europeias se tenha dado em cumprimento a decisões judiciais mandamentais, presumo que a dificuldade prática em definir o valor econômico dos direitos renunciados e de negocia-los com os eventuais interessados também possam ter contribuído para o fato.
Em que pese o exposto neste segmento, ante a incidência do princípio da indisponibilidade do interesse público, não há como o Poder Público dispor gratuitamente de direitos que possuam valor econômico. Por isso, na hipótese de ser previsível a valorização das ações em razão da supressão de direitos conferidos pelas ações de classe especial e de haver como mensurar os impactos financeiros decorrentes dessa supressão, a negociação com a empresa e/ou com seus acionistas é medida absolutamente necessária e impositiva ao órgão competente do Poder Executivo.
Os direitos conferidos por essas ações, por força de lei, somente podem ser exercidos pelo Estado. Por isso, os únicos possíveis interessados em suprimir as prerrogativas do Poder Público de interferir em decisões da empresa, e pagar por isso, são os acionistas (um, um grupo ou todos eles) e a própria companhia. Por isso, também, o pagamento por qualquer um deles beneficiará igualmente os demais. Assim, não há razão lógica para que nenhum deles procure superar a proposta dos demais e oferecer preço superior ao estipulado pelo Poder Público, o que fulmina qualquer possibilidade de implantar ambiente concorrencial para a alienação desses direitos. 
Havendo potencial valor econômico associado à extinção de prerrogativas conferidas por ações de classe especial e em sendo ele mensurável economicamente, ainda que por estimativa, o fato de não haver como estabelecer ambiente concorrencial para a alienação das prerrogativas associadas às ações de classe especial não pode constituir óbice à obtenção, pelo Estado, de contrapartida financeira a que faz jus.
Em sendo o valor estimado aceitável, necessariamente, definido em vista da expectativa de ganho dos acionistas, em conformidade com os métodos de precificação já consagrados em todo mundo, e em sendo a venda necessariamente direta, a quem se disponha a pagar o preço estimado, não há falar em norma legal para definir o preço estimado, muito menos para instituir modalidade própria de licitação. Ambos são prescritos, inarredavelmente, pela natureza intrínseca dos direitos que se pretende alienar.
Assim como cumpre ao edital da licitação definir os detalhes da licitação, caberá ao instrumento convocatório dos possíveis interessados na extinção dos direitos conferidos pela ação de classe especial apresentar as prerrogativas que se pretende suprimir e delinear os detalhes da negociação pretendida.
IV. Competência para a supressão de direitos específicos definidos além das disposições de resoluções CND
Assim como não existe previsão legal de atuação isolada do Ministro da Fazenda na criação de ações de classe especial, não é sua a competência de decidir sobre a supressão das prerrogativas por elas conferidas, ainda que tenham sido definidas além das disposições de Resoluções do Conselho Nacional de Desestatização (CND) .
Incluído o processo na pauta de julgamento de 12/2/2020, o IRB-Brasil Resseguros S.A., admitido como interessado pelo E. Ministro-Relator (peça 51) , apresentou a manifestação peça 52, cujas alegações não alteram minhas razões de decidir.
Com essas considerações, voto por que seja adotada a deliberação que submeto à deliberação do Plenário:
9.1. conhecer da presente consulta, por estarem satisfeitos os requisitos de admissibilidade previstos no art. 264, inciso VI, §§ 1º e 2º, e no art. 265 do Regimento Interno do TCU;
9.2. nos termos do art. 1º, inciso XVII, da Lei 8.443/1992, c/c os arts. 1º, inciso XXV, do Regimento Interno do TCU, 99 e 100 da Resolução-TCU 259/2014, responder ao consulente que:
9.2.1. é possível a supressão de prerrogativas conferidas à União por ação de classe especial ("golden share") nos casos em que restar demonstrada a inexistência de razões de interesse público relevante para o Estado vir a exercê-las, mediante decisão fundamentada que afaste os motivos que levaram à instituição de cada uma dessas prerrogativas, assim como a inexistência de outros possíveis riscos ao interesse público;
9.2.2. a discussão e fundamentação para supressão de direito conferido por ação de classe especial ("golden share") deve ocorrer no âmbito do Conselho do Programa de Parcerias e Investimentos (CPPI) , a quem foram transferidas, por força do art. 7º, inciso V, alínea "c", da Lei 13.334/2016, as atribuições conferidas ao Conselho Nacional de Desestatização (CND) , anteriormente responsável por aprovar a criação daquela ação;
9.2.3. é vedada a supressão gratuita de prerrogativas conferidas à União por ação de classe especial ("golden share") nos casos em que seja previsível a valorização das ações e possível sua mensuração econômica, ainda que por estimativa;
9.2.4. não cabe ao Ministro de Estado da Fazenda, isoladamente, decidir sobre a supressão de prerrogativas conferidas pelas ações de classe especial ("golden shares") , ainda que definidas além das disposições de resoluções do Conselho Nacional de Desestatização (CND) ; e
9.2.5. arquivar o presente processo, nos termos do art. 169, inciso V, do Regimento Interno do TCU, c/c o art. 33 da Resolução-TCU 259/2014.
TCU, Sala das Sessões Ministro Luciano Brandão Alves de Souza, em 5 de fevereiro de 2020.
WALTON ALENCAR RODRIGUES
Revisor
Examina-se consulta formulada pelo então Ministro da Fazenda Henrique Meirelles acerca das seguintes questões: (i) possibilidade de supressão, sem contrapartida financeira, dos direitos conferidos à União por meio de ações de classe especial (golden shares) criadas quando da desestatização de companhias federais; (ii) se a competência para deliberar sobre o desfazimento das ações de classe especial seria do Conselho do Programa de Parcerias de Investimentos (CPPI) ; e (iii) se, no caso de direitos específicos definidos além de disposições constantes de resoluções do então Conselho Nacional de Desestatização (CND) , aquela atribuição seria do Ministro da Fazenda.
A Secretaria de Macroavaliação Governamental (Semag) , consoante análises às peças 18-20, concluiu, em resumo, pela ausência de previsão legal para a supressão de direitos concedidos mediante as ações de classe especial e pela ausência de norma que defina a autoridade competente para a eliminação desses direitos, razão pela qual entende "que a matéria objeto desta consulta deva ser discutida no âmbito do Congresso Nacional" (peça 18, p. 2) . Nesse sentido, propôs responder ao consulente que:
b.1) não existe previsão legal para a extinção de ações de classe especial, tampouco competência definida para quem poderá extinguir esses direitos;
b.2) em regra, deve existir contrapartida financeira para a União, caso venha a ser permitida legalmente a supressão dos direitos atribuídos a ações de classe especial;
b.3) não existe legislação específica que disponha sobre as competências relativas aos direitos específicos relacionados no Parecer PGFN/CAS/960/2017 (peça 17, p. 21) . Sendo assim, tais competências não se incluem entre as atribuições do Ministro de Estado da Fazenda (peça 18, p. 4) .
O Ministério Público junto ao Tribunal (MPTCU) , conforme o parecer acostado à peça 22, após percuciente digressão sobre o histórico do surgimento das golden shares, considerou que a ausência de previsão legal para sua supressão não autoriza a intepretação de que, ao criá-las, quisesse o legislador mantê-las indefinidamente, de sorte que, se não mais subsistirem os motivos ensejadores da subscrição da ação de classe especial, a sua manutenção pode ser revista sem a necessidade de alteração legislativa. 
Contudo, a despeito de reconhecer que a extinção das golden shares possa provocar variações no valor das ações das companhias que foram desestatizadas, consignou o MPTCU que, dada a sua natureza essencialmente política e estratégica, e ante a inexistência de dispositivo legal que discipline a sua precificação, não é possível atribuir-lhes valores monetários, de modo que sua supressão não implica contrapartidas financeiras.
O ilustre relator, Ministro José Múcio, acompanhou as conclusões do Parquet especializado sobre a possibilidade, sem necessidade de alteração legislativa, de supressão das ações de classe especial pertencentes à União, desde que não mais presentes as razões que justificaram a sua criação. 
De outra sorte, ao acolher a tese da Semag de que deve existir contrapartida financeira para a União com o fim da participação especial, propôs, em sua minuta de acórdão, que:
 (...) 
9.2.4. deve ser avaliada, por meio de estudo técnico próprio, a existência de eventual valorização econômica da companhia decorrente da extinção de direito conferido à União por ação de classe especial (golden share) ;
9.2.5. a extinção da ação de classe especial (golden share) , em qualquer caso, só se justifica se puder a União obter vantagem financeira proporcional à correspondente valorização estimada da companhia, em negociação com os seus acionistas, por meio de procedimentos a serem regulamentados por norma específica;
Feita esta breve introdução, passo a discutir, neste voto revisor, a consulta submetida a esta Corte de Contas.
Com relação à primeira e central questão tratada nestes autos, embora louve a posição externada pelo MPTCU acatada pelo Relator, consigno meu alinhamento, neste tópico específico, às análises empreendidas pela Semag, segundo a qual a ausência de previsão legal para a extinção de ações de classe especial é matéria a ser tratada no âmbito do Poder Legislativo.
Se, por um lado, é razoável a assertiva do MPTCU de que a ausência de tal previsão legal não autoriza a interpretação de que o legislador teve por objetivo manter sob propriedade da União as golden shares de forma perpétua, por outro, considero que, neste caso concreto, o Tribunal estaria legislando positivamente caso permitisse a supressão desses direitos, em exorbitância de suas funções precípuas, porquanto, como sabemos, a resposta a consulta tem caráter normativo. 
Não se pode perder de vista que, nos termos do art. 8º da Lei 8.031/1990, revogada pela Lei 9.491/1997 que manteve o dispositivo citado, e do art. 17, § 7º, da Lei 6.404/1976, incluído pela Lei 10.303/2001, as golden shares atribuem ao governo poderes específicos em determinadas matérias caracterizadas nos estatutos sociais das empresas objeto de desestatização, em especial o poder de veto, quando se trata de atividades consideradas estratégicas que podem afetar a soberania, a segurança nacional ou o desenvolvimento nacional ou, ainda, em que somente a fiscalização por parte do Estado regulador não seria suficiente para assegurar aqueles interesses.
Nesse sentido, não é difícil antever que decisão do Tribunal de permitir a supressão desses direitos, mesmo à míngua de lei que a autorize, pode ter implicações várias, inclusive quanto à segurança jurídica de eventuais desfazimentos das ações de participação especial procedidas pelo Poder Executivo com arrimo em acórdão do TCU.
De outro ângulo, também não me parece escorreito conjecturar que se trata de um exemplo de omissão legislativa a acarretar agressão desmedida à Constituição ou ao ordenamento jurídico, casos que têm, recentemente, desembocado em atuação mais robustecida do Poder Judiciário - e que poderiam estimular interpretações mais extensivas por parte desta Corte de Contas.
Defendo que a magnitude do assunto suscita questões políticas e estratégicas extremamente relevantes para o país, inclusive quanto ao tema da segurança nacional, as quais não podem escapar da necessária apreciação por quem de direito - naturalmente, o Poder Legislativo -, sob pena de usurpação de competência do legislador ordinário e ameaça ao princípio da separação dos poderes.
Veja-se que é plenamente possível, provável até, que determinadas situações sejam excepcionadas de eventuais previsões de supressão das ações - o caso mais óbvio nesse sentido é o da Embraer, que envolve questões afetas à segurança nacional. Nesse sentido, não me parece consentâneo com o sistema de freios e contrapesos, que rege a separação dos poderes, deixar sob o crivo exclusivo do Poder Executivo a aferição, sem previsão legal, sobre se remanescem ou não os fundamentos que justificaram, à época respectiva, a criação de determinada golden share.
Dessa forma, considero, assim como a unidade instrutiva, que a matéria tratada na presente consulta deve ser discutida no âmbito do Congresso Nacional, para criação de dispositivos legais que prevejam a supressão, quando aplicável, de direitos concedidos por meio de ações de classe especial, consideradas as diversas peculiaridades que ensejaram a sua criação em cada empresa desestatizada. 
Com relação a eventuais contrapartidas financeiras em função da supressão das ações de participação especial da União, observo que as posições registradas anteriormente são unânimes em reconhecer a existência de um valor intrínseco às golden shares, ainda que de difícil mensuração. 
Embora considere que o tema, por ser indissociável da primeira questão abordada, também deve ser discutido no âmbito do Poder Legislativo, registro que chego às mesmas conclusões consignadas pelo Ministério Público especializado, tendo em vista que o objetivo precípuo das golden shares não visa eventual valorização monetária ou ganho de dividendos, mas sim uma forma bastante específica de regulação do Estado, ao permitir certa ingerência do poder público em empresas desestatizadas acerca de questões pré-determinadas. 
Ressalte-se ainda que não sem tem notícia, na experiência internacional, de que supressões dessas participações especiais tenham sido precedidas de compensações financeiras, ou seja, nas ocasiões em que foram extintas, seja por decurso de prazo, por decisão do Governo ou mesmo por decisões judiciais, não houve qualquer sorte de indenização ao Estado. 
Dessa forma, denota-se que a avaliação a ser feita quando da extinção de determinada golden share deve se circunscrever a se remanescem ou não as razões pelas quais ela foi criada, ou seja, se, nos termos do art. 173 da Constituição Federal, ainda estão presentes as questões relativas à segurança nacional ou a relevante interesse coletivo que justificam esse tipo de intervenção direta do Estado na atividade econômica.
Se as motivações que levaram à criação de determinada ação de participação se encontram exclusivamente no âmbito da segurança nacional ou de relevante interesse coletivo, e não no campo econômico, discutir a sua supressão em termos monetários me parece um contrassenso e algo desvirtuado - ressalte-se que eventuais valorizações acionárias são efeitos meramente colaterais.
Por mais que se reconheça uma possível oscilação no valor de mercado de determinada empresa com a supressão das prerrogativas em discussão, questiona-se: se, por questões conjunturais, não estão mais presentes os pressupostos constitucionais afetos à segurança nacional ou a interesses coletivos relevantes, por que a União haveria de ser indenizada em função desse novo cenário, em prejuízo da empresa? Dito de outro modo, não há qualquer relação direta de causalidade a reclamar eventual compensação à União - seria possível inclusive discutir se não estaríamos diante de um caso de enriquecimento indevido da Administração.
Por fim, registro meu alinhamento às conclusões de mesmo sentido constante das manifestações prévias de que não há legislação específica que disponha sobre as competências relativas aos direitos específicos relacionados no Parecer PGFN/CAS/960/2017, de sorte que tais competências não se incluem entre as atribuições do Ministro de Estado da Fazenda.
***
Na sessão plenária extraordinária de 11/12/2019, o Ministro-Relator aderiu à proposta revisora, no entanto o E. Ministro Walton Alencar Rodrigues solicitou vista dos autos.
Em seu insigne voto, sua Excelência restitui a divergência inicial observada anteriormente, ao se posicionar, em suma, pela possibilidade da supressão das golden shares, sem necessidade de alteração legislativa, desde que reste demonstrada a inexistência das razões motivadoras de sua criação, além do que considera ser vedada a supressão gratuita dessas participações nos casos em que seja previsível a valorização das ações e possível a sua mensuração econômica.  
Uma vez que a tese apresentada pelo nobre segundo Revisor já era conhecida, considero despiciendo tecer comentários adicionais, apenas reiterando, pelos motivos que já expus neste voto, a minha proposta de acórdão. 
	Com essas considerações, VOTO para que o Tribunal aprove a minuta de acórdão que ora submeto à apreciação deste Colegiado:
9.1. conhecer da presente consulta, por estarem satisfeitos os requisitos de admissibilidade previstos no art. 264, inciso VI, §§ 1º e 2º, e no art. 265 do Regimento Interno do TCU;
9.2. nos termos do art. 1º, inciso XVII, da Lei 8.443/1992, c/c os arts. 1º, inciso XXV, do Regimento Interno do TCU, 99 e 100 da Resolução-TCU 259/2014, responder ao consulente que:
9.2.1. não existe previsão legal para a extinção de ações de classe especial, tampouco competência definida para quem poderá extinguir esses direitos, de sorte que tal matéria deve ser tratada no âmbito do Poder Legislativo, inclusive com relação a eventual necessidade de compensação financeira à União;
9.2.2. não existe legislação específica que disponha sobre as competências relativas aos direitos específicos relacionados no Parecer PGFN/CAS/960/2017, de modo que tais competências não se incluem entre as atribuições do Ministro de Estado da Fazenda; 
9.3. arquivar o presente processo, nos termos do art. 169, inciso V, do Regimento Interno do TCU, c/c o art. 33 da Resolução-TCU 259/2014.
TCU, Sala das Sessões Ministro Luciano Brandão Alves de Souza, em 20 de novembro de 2019.
Ministro VITAL DO RÊGO
Revisor